【裁判字號】    89,訴,112
【裁判日期】    891226
【裁判案由】    偽造文書等
【裁判全文】
臺灣宜蘭地方法院刑事判決                          八十九年度訴字第一一二號
    公  訴  人  臺灣宜蘭地方法院檢察署檢察官
    被      告  丙○○
右列被告因偽造文書等案件，經檢察官提起公訴（八十七年度偵字第三一六三號、八
十八年度偵字第一七二號、八十九年度偵字第七九九號），本院判決如左：
    主  文
丙○○共同行使偽造私文書。足以生損害於他人，處有期徒刑貳月。又商業負責人為
納稅義務人，以不正當方法逃漏稅捐，處有期徒刑貳月。應執行有徒刑參月，緩刑參
年。
偽造之「黃阿束」印章壹枚及工資表上偽造之「黃阿束」印文拾貳枚均沒收。
    事  實
一、丙○○係設在宜蘭縣壯圍鄉○○路納稅義務人「能晟工程有限公司」 (以下稱能
    晟公司 )之負責人，同為商業會計法第四條所稱之商業負責人，為從事業務之人
    ，負有據實製作薪資所得扣繳暨免扣繳憑單之義務；其於民國八十六年間各類所
    得扣繳義務人每年開具扣繳暨免扣繳憑單之時限內某日，明知乙○○○於八十五
    年間，並未在其為實際負責之「能晟工程有限公司」內任職，領取薪資，為求減
    輕應繳之稅捐，竟指示甲○○ (本院另案審理中 )提供可供申報工資之人頭，丙○○即與甲○○基於犯意之聯絡，由甲○○自不詳姓名綽號為「義雄」之人取得
    乙○○○之身分證影本後，委由不知情不知姓名年籍之成年會計人員，代為其製
    作其業務上所掌之乙○○○向能晟公司取得八十五年工資新台幣 (下同 )二十二
    萬五千二百八十元之不實工資表一紙（包括薪資十七萬元、伙食費二萬一千六百
    元及加班費三萬三千六百八十元），並盜刻乙○○○之印章蓋於該工資表上偽造
    「黃阿束」印文十二枚，再據以製作在其業務上作成性質屬於會計憑證之「八十
    五年度各類所得扣繳暨免扣繳憑單」（下簡稱扣繳憑單）上，虛偽登載乙○○○
    於八十五年一月至十二月，在能晟公司之薪資所得為十七萬元，及將上開不實資
    料填載於丙○○業務上所製作之八十五年度營利事業所得稅申報書，並持向財政
    部台灣省北區國稅局申報能晟公司八十五年度之營利事業所得稅而行使之，足生
    損害於稅捐稽徵機關對稅捐管理之正確性及乙○○○，並以此不正當之方法逃漏
    納稅義務人能晟公司八十五年度營利事業所得稅共計四萬二千五百元。
二、案經被害人乙○○○訴由臺灣宜蘭地方法院檢察署檢察官偵查起訴。
    理  由
一、訊據被告丙○○矢口否認其有上開犯行，辯稱：「我並沒有偽造，是甲○○在他
    家拿薪資申報表給我的。我當時在台北有一個工程在作他打電話說過透過朋友介
    紹，說他有薪資可以申報。」等語。
二、經查：
(一)右揭事實，業據告訴人乙○○○迭於偵、審中指訴綦詳，並有財政部台灣省北區
    國稅局宜蘭縣分局八十七年五月十九日北區國稅宜蘭機字第八七０九九０號函、
    能晟公司八十五年度營利事業所得稅結算申報書及告訴人乙○○○八十五年度各
    類所得扣繳暨免扣繳憑單影本附卷可憑，足徵告訴人確未在能晟公司任職，被告
    竟仍於該年度終了時，將乙○○○之資料製作不實之工資表，交付予不知情之會
    計據以代為製作會計憑證即員工之八十五年度各類所得扣款憑單，並虛偽填載於
    營利事業所得稅申報書，致逃漏稅捐四萬二千五百元。
(二)證人甲○○於偵查中證稱：因為被告要報稅須要人頭逃稅所以要伊找人頭給他虛
    報等語。被告則於偵查中坦承：「是甲○○主動拿乙○○○資料給我，他問我要
    不要報工資，所以就拿游資料去申報。」「印章、薪資表我請會計製作的。」等
    語。再衡之被告丙○○為納稅義務人，其為報稅而向甲○○表示需要人頭報稅較
    符合常情，足徵被告辯稱伊不知乙○○○未在能晟公司任職一節，不足採信。又
    其辯稱是甲○○主動提供薪資表等語，純為事後卸責之詞，亦無足採信。綜上，
    本件事證明確，被告丙○○犯行堪予認定。
三、按刑法上所謂文書，指記載人之一定意思或觀念之有體物，其存在之形式，自具
    有多樣性，一份文書未必僅成立一種文書，時或存在多種文書之效力，倘工資表
    係為報領工資而製作之文書，其上登載工作之姓名、身分證號碼、戶籍地址、工
    數及工資等事項自屬業務上之文書，而該等表上若尚有「領款蓋章」欄，並經蓋
    章，顯現受僱人之印文，即足以表示受僱人已領取工資之證明，而具有收據之作
    用，即屬私文書，而非僅屬上開業務上文書之一部分 (最高法院八十六年度台上
    字第六四七Ｏ號判決可資參照 )。次按員工之「各類所得扣繳暨免扣繳憑單」及
    工資表亦均係商業會計法第十五條第一款所規定之「原始憑證」，屬商業會計憑
    證之一種，此有經濟部八十八年七月十五日經八八商字第八八二一五０二七號函
    在卷可參。第按稅捐稽徵法第四十七條第一款之規定，係將納稅義務人之公司責
    任，基於刑事政策之考慮，於應處徒刑範圍，轉嫁於公司之負責人，該條款之「
    代罰」對象，應係指「符合公司法第八條規定之所謂公司負責人」，且須「實際
    參與公司業務執行之人」始屬之（最高法院八十六年度臺上字第二五七０號判決
    參照）。該法雖分別於八十二年七月十六日、八十五年七月三十日、八十六年五
    月二十一日、八十六年十月二十九日經總統修正公布，然有關第四十一條之規定
    ，納稅義務人以詐術或其他不正當方法逃漏稅捐，應受刑事處罰之規定，其法定
    刑均未修正，另同法第四十七條代罰規定，亦未曾修正，故該部分行為，依刑法
    第二條第一項之規定自應適用裁判時之法律。查被告丙○○係前開公司登記負責
    人，為其所自承並有能晟公司之公司變更事項登記卡在卷可稽，且依商業會計法
    第四條規定係該法所稱之商業負責人，自屬從事業務之人，其與甲○○基於共同
    犯罪之意思，委請不知情之會計人員製作業務上所掌之不實之工資表之會計憑證
    資料，再填制不實之八十五年度薪資給付總額十七萬元，於其業務上所作成之扣
    繳暨免扣繳憑單之會計憑證，並持以向稅捐稽徵機關申報該年度營利事業所得稅
    ，足以生損害於乙○○○納稅義務人及稅捐稽徵機關課稅之正確性，因此逃漏當
    年度營利事業所得稅，揆諸前開說明，核其所為係犯刑法第二百十六條、第二百
    十條行使偽造私文書罪、商業會計法第七十一條第一款、稅捐稽徵法第四十七條
    第三款之罪，應依同法第四十一條論科。被告盜刻印章並蓋於工資表上之偽造印
    文行為，乃偽造私文書之階段行為，其偽造工資表後持以行使，偽造私文書之低
    度行為，又為行使之高度行為所吸收，故不另論偽造印章、印文及偽造私文書等
    罪。被告與未具商業負責人或會計人員等特定身分之甲○○，就違反行使偽造私
    文書、違反商業會計法及行使業務上登載不實犯行間，均有犯意聯絡與行為分擔
    ，應依共同正犯論處。至商業會計法第七十一條第一款以明知不實事項而填製會
    計憑證之罪，原即含有業務上登載不實之本質，應不再另論以刑法第二百十六條
    、第二百十五條之行使業務上登載不實文書罪 (最高法院八十五年台上字第三一
    四五號判決參照 )，公訴人認應論以行使業務登載不實罪，容有誤會。又本件納
    稅義務人為能晟公司，被告係能晟公司之商業登記法之商業負責人，故應論以稅
    捐稽徵法第四十七條第三款、第四十一條之商業負責人逃漏稅捐罪，公訴人認僅
    論以該法第四十一條之罪，亦有未洽，惟起訴之基本社會事實相同，本院自得予
    以變更法條。再公訴意旨雖未引用被告所犯刑法第二百十六條、第二百十條之行
    使偽造私文書罪、商業會計法第七十一條第一款之法條，惟該扣繳憑單屬商業會
    計法之會計憑證，起訴事實既已論及，本院自得併予審酌。被告利用不知情之會
    計人員偽造「黃阿束」印章十二枚，以偽造不實之工資表私文書及填製不實之扣
    款憑單及營利事業所得稅申報書，並持以申報，乃間接正犯。再被告所犯刑法第
    二百十條、第二百十六條之行使偽造私文書罪與商業會計法第七十一條第一款之
    罪，二罪之間乃一行為觸犯數罪之想像競合關係，應以一罪論以行使偽造私文書
    之罪，末以被告所犯稅捐稽徵法第四十七條第三款之罪，應依同法第四十一條論
    科，既係代罰性質，自另外所犯商業會計法第七十一條第一款之罪，無方法結果
    之牽連關係可言，公訴人就上開二罪間論以牽連關係，亦有誤會。
四、爰審酌被告丙○○之犯罪動機、目的、所逃漏稅捐僅四萬二千五百元，業已補繳
    稅額與罰款 (財政部台灣省國稅局宜蘭縣分局八十七年五月十九日北區國稅宜蘭
    機字第八七０九九０號函可據)，造成遭虛報薪資所得之人之損害程度及犯罪後
    態度等一切情狀，量處如主文所示之刑，並定其應執行之刑，以資矯正。被告前
    未曾受有期徒刑以上之刑之宣告，有台灣高等法院檢察署刑案紀錄簡覆表在卷可
    稽，其因一時失慮，致罹刑章，並經補款稅款與罰款，經此次教訓，當知警惕而
    無再犯之虞，故本院認不以暫不執行其宣告刑為適當，乃併宣告緩刑三年，以勵
    自新。至被告與甲○○共同偽造之「黃阿束」印章一枚，雖未扣案然並不能證明
    已滅失，暨於工資表上偽造之「黃阿束」印文十二枚，應依法宣告沒收。
五、據上論斷，應依刑事訴訟法第二百九十九條第一項前段、第三百條，稅捐稽徵法
    第四十七條第三款、第四十一條，商業會計法第七十一條第一款，刑法第十一條
    前段、第二百十六條、第二百十條、第二十八條、第五十五條前段、第五十一條
    第五款、第二百十九條、第七十四條第一款，判決如主文。
本案經檢察官林吉泉到庭執行職務。
中    華    民    國      八十九      年     十二     月   二十六      日
                                  臺灣宜蘭地方法院刑事第二庭
                                          法  官  郭  淑  珍
右正本證明與原本無異。
如不服本判決，應於判決送達後十日內，向本院提出上訴狀。(應附繕本)
                                          書記官  陳  淑  宜
中    華    民    國      八十九      年     十二     月   二十九      日
附錄本案論罪科刑法條全文：
刑法第二百十六條
行使第二百十條至第二百十五條之文書者，依偽造、變造文書或登載不實事項或使登
載不實事項之規定處斷。
刑法第二百十條
偽造、變造私文書，足以生損害於公眾或他人者，處五年以下有期徒刑。
稅捐稽徵法第四十一條
納稅義務人以詐術或其他不正當方法逃漏稅者，處五年以下有期徒刑、拘役或科或併
科新臺幣六萬元以下罰金。
稅捐稽徵法第四十七條
本法關於納稅義務人、扣繳義務人及代徵人應處徒刑之規定，於左列之人適用之：
一公司法規定之公司負責人。
二民法或其他法律規定對外代表法人之董事或理事。
三商業登記法規定之商業負責人。
四其他非法人團體之代表人或管理人。


司法院資訊處製作；財團法人民間司法改革基金會備份。
